【裁判字號】    99,交抗,210
【裁判日期】    990526
【裁判案由】    聲明異議
【裁判全文】
臺灣高等法院高雄分院刑事裁定         99年度交抗字第210號
抗  告  人
原處分機關  交通部公路總局高雄區監理所
代  表  人  乙○○
受處分人即
聲明異議人  甲○○
上列抗告人因違反道路交通管理處罰條例聲明異議案件，不服臺
灣高雄地方法院中華民國99年4 月29日裁定（99年度交聲字第83
1 號），提起抗告，本院裁定如下：
    主  文
抗告駁回。
    理  由
一、本件經審理結果，認原審上開裁定認事用法均無違誤，應予
    維持，並引用如附件所示原裁定之理由。
二、抗告意旨略以：(一)緩起訴者乃附條件的不起訴處分，屬不起
    訴的一種，且刑事案件經檢察官為緩起訴處分確定者同不起
    訴處分確定，此觀諸刑事訴訟法第256 條、第260 條規定即
    明。而檢察官為緩起訴處分時依刑事訴訟法第253 條之2 第
    1 項規定對被告所為之指示及課予之負擔，係一種特殊的處
    遇措施，並非刑罰，是該行為自得依違反行政法上義務之規
    定裁處之。(二)法務部行政罰法諮詢小組第一次會議紀錄「緩
    起訴者乃附條件的不起訴處分，亦即是不起訴的一種，此觀
    諸刑事訴訟法第256 條規定自明，既為不起訴即依不起訴處
    理。檢察官為緩起訴處分時依刑事訴訟法第253 條之2 第1
    項規定對被告所為之指示及課予之負擔，係一種特殊的處遇
    措施，並非刑罰。因此，刑事案件經檢察官為緩起訴處分確
    定後，宜視同不起訴處分確定，依行政罰法第26條第2 項規
    定，得依違反行政法上義務規定裁處之。」亦作成結論函釋
    。(三)刑事訴訟法第253 條之2 第1 項第4 款為「緩起訴」，
    其雖產生未經裁判即終局處理案件之實質效果，惟仍非「有
    罪判決」，異議人因前開同一酒後駕車之事實，同時觸犯刑
    事法律及違反行政法上義務，刑事部分經檢察官緩起訴處分
    確定，異議人並已依緩起訴處分命令履行40小時之義務勞務
    確定，然其提供義務勞務之性質與本案處分所為罰鍰、吊扣
    駕照及施以道安講習等裁罰種類尚屬有異。故本案異議人因
    違反刑事法律，應臺灣高雄地方法院檢查屬於97年12月27日
    以97年度偵字第31434 號為緩起訴處分，依上開法務部會議
    紀錄及交通部95年7 月17日交路字第0950006986號函釋，緩
    起訴乃附條件的不起訴處分，亦即是不起訴的一種，自應有
    行政罰法第26條第2 項規定之適用，本件裁定罰鍰部分撤銷
    不罰與法令尚有未恰，本所高監自裁字第裁80-N00000000號
    裁決書處罰異議人罰鍰新台幣6 萬元部分，於法有據，請撤
    銷原裁定，更為適法之裁定云云。
三、按「汽車駕駛人有下列情形之一者，不得駕車：．．二、飲
    用酒類或其他類似物後其吐氣所含酒精濃度超過每公升○‧
    二五毫克或血液中酒精濃度超過百分之○‧○五以上。」、
    「汽車駕駛人，駕駛汽車經測試檢定有下列情形之一者，處
    新臺幣一萬五千元以上六萬元以下罰鍰，並當場移置保管該
    汽車及吊扣其駕駛執照一年；因而肇事致人受傷者，並吊扣
    駕駛執照二年．．：一、酒精濃度超過規定標準。」，此道
    路交通安全規則第114 條第2 款、道路交通管理處罰條例第
    第35條第1 項第1 款分別定有明文。次按一行為同時觸犯刑
    事法律及違反行政法上義務規定者，依刑事法律處罰之，但
    其行為應處以其他種類行政罰或得沒入之物而未經法院宣告
    沒收者，亦得裁處之；前項行為如經不起訴處分或為無罪、
    免訴、不受理、不付審理之裁判確定者，得依違反行政法上
    義務規定裁處之，固為行政罰法第26 條 所明定。惟參諸該
    條文規定之立法理由所陳：「行為同時觸犯刑事法律及違反
    行政法上義務規定時，由於刑罰與行政罰同屬對不法行為之
    制裁，而刑罰之懲罰作用較強，故依刑事法律處罰，即足資
    警惕時，實無一事二罰再處行政罰之必要。且刑事法律處罰
    ，由法院依法定程序為之，較符合正當法律程序，應予優先
    適用。但罰鍰以外之沒入或其他種類行政罰，因兼具維護公
    共秩序之作用，為達行政目的，行政機關仍得併予裁處，故
    為第一項但書規定」等語，足徵在刑罰與行政罰之處罰目的
    相同且處罰手段相同之情形，若依刑事法律處罰，即足以警
    惕行為人，則無再對行為人處以行政罰或罰鍰之必要，但例
    外在沒入或其他種類行政罰，因兼具維護公共秩序之作用，
    為達行政目的，行政機關仍得對行為人併予裁處；又按緩起
    訴之受處分人負有履行檢察官所指定之事項（如義務勞務等
    ），如未能確實履行義務，依刑事訴訟法第253 條之3 第1
    項第3 款之規定，受處分人將遭受撤銷緩起訴處分之不利益
    ；反之，倘其確實遵守並履行各項緩起訴條件，除非合於刑
    事訴訟法第260 條所定情形之一，否則受處分人即無再就同
    一案件遭受刑事訴追之虞。是檢察官所課以受處分人之上開
    應履行之事項，雖非「刑罰」，但足以減少被告之財產或課
    予被告一定之義務，性質上屬於干預人民自由、權利之處分
    ，與刑事制裁無異，實質上仍屬刑事處罰（臺灣高等法院暨
    所屬法院98年度法律座談會第24號提案研討結果），而與不
    具任何制裁或處罰作用之不起訴處分，迥不相同。又行政罰
    法第26條第2 項之規定，既未將「緩起訴處分」列舉其中，
    本於「例外規定從嚴解釋」之法理，自難將行政罰法第26條
    第2 項規定之「不起訴處分」範圍，擴及性質並非完全相同
    之「緩起訴處分」。
四、經查：
(一)、抗告人裁處本件罰鍰前，異議人甲○○即經檢察官命立悔過
    書、向指定之公益團體、地方自治團體或社區提供40小時義
    務勞務、參加法治教育1 場次向該署觀護人室報告等條件之
    緩起訴處分確定，緩起訴期間並於99年1 月19日屆滿，此有
    臺灣高雄地方法院檢察署檢察官以97年度偵字第31434 號緩
    起訴處書及臺灣高等法院被告前案紀錄表各1 份在卷可憑，
    而該緩起訴處分條件，依上開說明，實質上係屬刑事處罰，
    依據行政罰法第26條第1 項之規定，自不得再對異議人處以
    罰鍰，僅得對異議人處以沒入或其他種類之行政罰。抗告人
    就異議人同一酒後駕車行為，再予以裁處罰鍰60,000元，有
    違一行為不二罰原則。至於抗告人所舉之交通部95年7 月17
    日交路字第0950006986號函釋所稱，法務部行政罰法諮詢小
    組第1 次會議紀錄結論略以：緩起訴乃附帶條件的不起訴處
    分，亦即是不起訴的一種等語。惟行政罰法第26條第2 項乃
    例外得裁處行政秩序罰之補充規定，參諸該條文係將「不起
    訴處分」、「無罪」、「免訴」、「不受理」、「不付審理
    」等不能證明刑事被告犯罪或未曾使其實際接受刑罰之情形
    逐一臚列，顯然與該條第1 項所指發生處罰競合之前提要件
    不同，故明定有該條第2 項所列情形者，仍應依違反行政法
    上義務規定裁處。本件緩起訴處分既非不能證明行為人之犯
    罪事實，且有提供一定時數義務勞務之實質處罰，自與上開
    行政罰法第26條第2 項列舉之不起訴處分等情形有別，無從
    遽此而為相同認定。
(二)、至原審對異議人甲○○裁處「吊扣駕駛執照12個月」、「接
    受道路交通安全講習」等部分，分屬剝奪駕駛資格及警告性
    之處分，依行政罰法第2 條第2 款、第4 款，屬於其他種類
    之行政罰，依同法第26條第1 項但書之規定，自得併予裁罰
    之。又因異議人所提之聲明異議係屬司法救濟途徑，由法院
    審查異議人所涉之交通違規事實是否成立及原處分所適用之
    法條是否正確，故於原處分違法時，法院應自為處分，就吊
    扣駕駛執照、接受道路交通安全講習等處罰效果，一併重新
    諭知（臺灣高等法院暨所屬法院98年度法律座談會第23號提
    案研討結果）。
五、綜上所示，抗告人對異議人甲○○裁處罰鍰60,000元，即與
    上開「一行為不二罰」之原則相違，難謂適法。原審因認異
    議人所提之聲明異議，為有理由，而將抗告人之原處分撤銷
    ，認異議人其酒後駕車行為，有違反道路交通管理處罰條例
    第35條第1 項第1 款、第24條之規定，而裁處異議人應吊扣
    駕駛執照12個月及接受道路交通安全講習，核無不合。抗告
    人對於原審裁處異議人應吊扣駕駛執照12個月及接受道路交
    通安全講習部分，認尚屬正確，並未於上開抗告意旨指摘此
    部分不當，惟其抗告意旨仍執前開之詞，即對裁處異議人罰
    鍰新台幣60,000元部分，認於法有據云云，提起抗告，指摘
    原裁定不當，並無理由，抗告應予駁回。
據上論斷，應依道路交通案件處理辦法第26條，刑事訴訟法第41
2 條，裁定如主文。
中    華    民    國    99    年    5     月    26    日
                 刑事第九庭     審判長法  官  莊秋桃
                                      法  官  范惠瑩
                                      法  官  田平安
以上正本與原本無異。
本件不得再抗告。
中    華    民    國    99    年    5     月    26    日
                                  書  記  官  張宗芳
臺灣高雄地方法院交通事件裁定         98年度交聲字第831號
原處分機關  交通部公路總局高雄區監理所
異  議  人  鄭佩青  女  40歲（民國○○年○月○○日生）
即受處分人          身分證統一編號：Ｚ000000000號
                    住高雄市○鎮區○○街48號3樓
上列異議人即受處分人因聲明異議案件，對於交通部公路總局高
雄區監理所98年3 月11日所為之處分（原處分：高監營裁字第80
-BO0000000號），聲明異議，本院裁定如下：
    主  文
異議駁回。
    理  由
一、聲明異議意旨略以：異議人即受處分人鄭佩青於民國98年2
    月6 日中午12時35分許，騎乘車牌號碼XWB-743 號重型機車
    行經高雄市○○○○街、美術東四路口時，於前方燈號顯示
    「綠燈」時左轉，沒想到竟遭員警開單，舉發異議人闖紅燈
    ，爰聲明異議，請求將該處分撤銷等語。
二、按汽車駕駛人，行經有燈光號誌管制之交岔路口闖紅燈者，
    處新臺幣1800元以上5400元以下罰鍰，道路交通管理處罰條
    例第53條第1 項定有明文。又汽車駕駛人有第53條之情形者
    ，除依原條款處罰鍰外，並予記違規點數3 點，道路交通管
    理處罰條例第63條第1 項第3 款亦定有明文。
三、經查：
  (一)本件異議人於98年2 月6 日中午12時35分許，騎乘車牌號碼
    XWB-743 號重型機車行經高雄市○○○○街，於美術北三街
    與美術東四路口時，竟無視當時是紅燈，左轉至美術東四路
    ，嗣為警攔下並舉發異議人闖紅燈，異議人於應到案期日前
    申訴，惟原處分機關仍以異議人違規事證明確，依法裁處異
    議人罰鍰新臺幣（下同）1800元，並記違規點數3 點等情，
    有高雄市政府警察局BO0000000 舉發違反道路交通管理事件
    通知單、交通違規陳述單及查詢單、及交通部公路總局高雄
    區監理所高監營裁字第80-BO0000000號違反道路交通管理事
    件裁決書各1 份附卷可稽。
  (二)異議人雖以前詞置辯，惟證人即當場舉發員警蘇政展到庭具
    結證稱：「（法官問：提示舉發通知單，本件是否你舉發？
    ）是我跟另一警員一起舉發，由我開單，所以通知單只有我
    的名字，另一名警員是黃榮清。」、「（法官問：本件異議
    人違規經過為何？）我跟黃榮清擔服98年2 月6 日12至14時
    巡邏勤務，是以維護轄區治安跟交通秩序為主要業務，在當
    日12時35分時，正準備往美術北三街停等紅綠燈之時，見異
    議人騎摩托車在該路口停等紅燈，因不耐久候，左顧右盼，
    認為沒有車子，就紅燈左轉美術東四路往南方向，我們見狀
    之後，我跟黃榮清各騎1 台摩托車就往前攔停，在美術東七
    街路口攔停告發。」、「（法官問：你們當時怎麼沒有將通
    知單交給異議人？）本件異議人當場情緒激動，希望警察不
    要開單告發，我製單完成要交給異議人，但異議人表明不簽
    ，異議人表示將紅單帶回去會被老公罵會有麻煩，類似這樣
    的話，黃榮清建議異議人還是將紅單收下，自己去繳納，就
    不會被任何人發現，後來我們就用雙掛號把通知單寄給異議
    人，異議人後來有收到，也有提出申訴。現場執行攔停勤務
    時有錄音存證，庭呈錄音及譯文。」等語，核與證人黃榮清
    到庭具結證稱：「（法官問：提示舉發通知單，本件是否你
    與蘇政展一起舉發？）是，我與蘇政展同班巡邏，巡邏都是
    一次2 個人。」、「（法官問：當時舉發經過如何？）當時
    我們巡邏經過美術北三街，我與蘇政展各騎1 台摩托車，東
    向西，發現前方有一摩托車停等紅燈，有停下來看一下，後
    來就直接左轉到美術東四路，我們就騎到異議人旁邊將該車
    攔下。」等語相符。
  (三)上開員警2 人係在舉發地點執行勤務時，目賭異議人之闖越
    紅燈事實後始予以舉發，其與異議人素不認識，亦無仇隙，
    則其基於維護交通秩序所為之舉發，應無任意構陷異議人違
    規之由，且證人蘇政展庭呈之錄音光碟，經本院當庭勘驗後
    ，復有一女子聲音「我覺得太莫名奇妙，為什麼不抓作姦犯
    科的人，來抓我們小老百姓」、「我不是故意要為難你們，
    是我把單子帶回家我會有麻煩」、「你們開一張可以抽多少
    」、「好，既然你們決定要開了，那把東西還我，我要回去
    了，我也還沒吃飯，就在這邊耗了半小時」等語，有錄音譯
    文1 紙在卷可查，異議人並坦承該女子聲音為其聲音，益徵
    異議人確有闖紅燈之交通違規事實甚明，否則其爭執之重點
    應在於其無違規行為，不應開單，而非爭執帶紅單回家會有
    麻煩等事。綜合上述，異議人前揭所辯，與事實有悖，而不
    足採。是以，原處分機關據以認定異議人駕車行經有燈光號
    誌管制之交岔路口闖紅燈，裁處上開罰鍰並記違規點數3 點
    ，並無違誤，異議人以其未闖越紅燈為由請求本院撤銷原處
    分，尚難憑採。從而，本件異議為無理由，應予駁回。
四、據上論斷，應依道路交通案件處理辦法第19條，裁定如主文
    。
中    華    民    國    98    年    6     月    22    日
                     交通法庭  法  官  顏銀秋
上正本證明與原本無誤。
如不服本裁定應於送達後5日內向本院提出抗告狀。
中    華    民    國    98    年    6     月    22    日
                               書記官  董明惠

司法院資訊處製作；財團法人民間司法改革基金會備份。
